【裁判字號】    88,上訴,3224
【裁判日期】    890107
【裁判案由】    偽造文書等
【裁判全文】
臺灣高等法院刑事判決                  八十八年度上訴字第三二二四號
    上  訴  人
    即  被  告  丙○○
右上訴人因偽造文書等案件，不服臺灣臺北地方法院八十八年度訴字第一六號，中
華民國八十八年六月三十日第一審判決（起訴案號：台灣台北地方法院檢察署八十七
年度偵字第二五七八二號），提起上訴，本院判決如左：
    主  文
原判決撤銷。
丙○○連續意圖為自己不法之所有，以詐術使人將本人之物交付，處有期徒刑捌月。
    事  實
一、丙○○於民國八十三年十月間自任會首，召集甲○○、丁○○等人參加自八十三
    年十月二十日起至八十八年五月二十日止，每月二十日開標，逢二月、四月、六
    月、八月、十月及十二月五日各加標一次，每會新台幣（下同）一萬元，底標一
    千五百元起（內標），連會首計八十三位會員之互助會（甲○○參加二會，丁○○參加一會）。甲○○於八十五年七月二十五日離開台灣前往美國，至八十六年
    七月二十二日始回台灣，丙○○因週轉困難，而利用甲○○不在國內之際，竟基
    於意圖為自己不法所有之概括犯意，先後於八十五年十二月二十日、八十六年一
    月二十日，在台北市○○路○段三八０巷四號十二樓，冒用甲○○名義，僅於標
    單書寫標金未載姓名競標，二次各以標金四千八百元得標，使不知情之甲○○、
    丁○○及其他會員繳交會款，各詐得會款六十一萬八千八百元、六十一萬三千六
    百元。迨甲○○回國後託丙○○之姐陳尚能轉知丙○○代標會款，惟丙○○均稱
    未標到，甲○○迭經追查始知其二會已遭丙○○冒標。
二、案經甲○○、丁○○訴請台灣台北地方法院檢察署檢察官偵查起訴。
    理  由
一、訊據上訴人即被告丙○○矢口否認右揭犯行，辯稱：「甲○○委託伊姐轉知伊代
    標會款，伊以甲○○名義參加競標得標後，因遭其他會員倒會，始將甲○○之得
    標會款挪為他用」云云。經查：
（一）、被告於八十五年十二月二十日、八十六年一月二十日冒用甲○○名義填寫標
        單參加競標，各以標金四千八百元得標，使不知情之會員甲○○、丁○○等
        人繳交會款等情，業據被害人甲○○、丁○○於偵查中、原審及本院調查中
        指訴綦詳，核與證人乙○○於原審及本院調查中證述情節相符，並有互助會
      單影本及被告所立字據影本一紙附卷可稽。
（二）、被告雖辯稱甲○○於出國前有託伊姐陳尚能轉知伊代標會云云。惟為被害人
        甲○○堅決否認，甲○○並於偵查中為此自國外寫信傳真予其告訴代理人林
        祥杞律師，說明因丁○○想買房子，其出國前曾經允許丁○○借標其會，但
        僅限於她與丁○○之間協商，會首並不知情，直到其於八十六年七月二十二
        日回台灣後，被告之姐陳尚能才轉達如果想標會可由她傳達予她妹妹或自行
        打電話告知被告，所以從八十六年八月以後才請會首幫忙標會等情，此有該
        傳真信函一紙附於偵查卷可稽。後於本院調查中，被告已與甲○○達成訴訟
        上和解，惟甲○○仍堅稱被告確有冒標伊之二會，證人戊○○於原審及本院
        調查中亦證稱：「余（淑娟）回國後，有說過，曾經委託某人標會」等語，
        核與甲○○所稱係其回國後始請丙○○代標會款之情節相符。再者，被告於
        甲○○追查下，亦立據承認伊有冒標甲○○之會款，此有該字據一紙在卷可
        稽。雖被告辯稱該字據係照甲○○之意思所寫云云，惟苟其未冒名標會，豈
        有甲○○要其立字據承認，其就承認之理？證人即被告之姐陳尚能於原審證
        稱：「於八十五年七月二十五日甲○○出國前即委託伊標會，伊即轉告丙○○記得要幫甲○○標會，惟事後丙○○並未告知標會之情形」云云，核與被
        害人甲○○、證人戊○○所述不符，無非迴護被告之詞，不足據為被告有利
        之認定。
（三）、本件互助會連會首計八十三會，為告訴人甲○○、丁○○所是認，且有互助
        會單影本在卷可考。被告先後二次冒用甲○○名義標會各詐得會員繳交會款
        為：(1)八十五年十二月二十日係第三十八次開標（內標），應交付之得標會
        款為─已得標會員即死會會員應繳之會款（包含會首）：每會一萬元，三十
        九會計三十九萬元。未得標會員即活會會員應繳之會款（甲○○亦有繳交活
        會費款）：依四千八百元得標之金額計算，每會應繳之會款為五千二百元，
        四十四會計二十二萬八千八百元。二者合計六十一萬八千八百元；(2)八十六
        年一月二十日乃第三十九次開標（內標），應交付之得標會款為─已得標會
        員即死會會員應繳之會款（包含會首及不包含甲○○於八十五年十二月二十
        日得標之一會）：每會一萬元，三十九會計三十九萬元。未得標會員即活會
會員應繳之會款（甲○○亦有繳交活會會款）：依四千八百元得標之金額計
        算，每會應繳之會款為五千二百元，四十三會計二十二萬三千六百元。二者
        合計六十一萬三千六百元。
（四）、綜上所述，被告所辯無非卸責之詞，不足採信，其犯行洵堪認定。
二、核被告所為，係犯刑法第三百三十九條第一項之詐欺取財罪。其以一詐欺行為同
    時使多數會員交付會款，而觸犯多數詐欺罪名，為想像競合犯，應依刑法第五十
    五條規定，以一罪處斷。又其先後二次詐欺犯行，時間緊接，所犯構成要件相同
    ，顯基於概括犯意為之，應依連續犯規定論以一罪並加重其刑。原審據以論科，
    雖非無見。惟查，被告係冒用甲○○名義冒標其二會互助會，起訴事實亦認係被
    告冒標甲○○之互助會，原判決變更起訴事實認甲○○有委託被告之姐轉知被告
    代標會款，被告標得會款後未告知甲○○而擅自挪用，核與事實有所出入，尚有
    未洽。被告上訴否認犯行固無理由，惟原判決既有可議，應由本院撤銷改判。爰
    審酌被告因週轉因難而冒標被害人會款，雖與被害人甲○○成立訴訟上和解，惟
    僅清償少數金額，亦未與其他會員和解及其犯罪之動機、目的、手段、所生危害
    及犯後之態度等一切情狀，量處有期徒刑八月，以示懲儆。
三、公訴意旨另以被告丙○○前開冒標甲○○會款有偽造甲○○名義標單，及於八十
    七年十月二十日告訴人丁○○標得會款後，被告拒不交付會款，認被告此部分涉
    犯刑法第二百十六條、第二百十條之行使偽造私文書及同法第三百三十九條第一
    項之詐欺取財罪嫌。惟訊據被告堅決否認此部分有公訴人所指犯行，辯稱：伊互
    助會標會之標單僅寫標金，並未寫姓名，又丁○○於八十六年十月二十日得標後
    ，伊因週轉困難而未將收取之會款交付，並非蓄意詐騙丁○○等語。經查：
（一）、據證人即會員鄧建萍、陳尚餘、張玉貞於原審均證稱：標會時標單上只寫標
        息（金），未寫名字或編號等語（見原審卷第八四、一一五頁背面筆錄），
        故被告辯稱並未在標單上署押甲○○之簽名，應可採信。被告冒標之標單既
        未記載被害人甲○○姓名，該標單上僅有標金數字，依其形式上尚無法認定
        為表示某種用意之準私文書，因此，被告應尚不成立偽造私文書及行使為造
        私文書罪。
（二）、告訴人丁○○於八十七年十月二十日以四千八百元得標之時，距離互助會召
        集之八十三年十月二十日已有四年之久，再加上每逢二月、四月、六月、八
        月、十月、十二月五日加標，其所進行互助會之開標已達七十二次，距離互
        助會結束亦僅剩十一會，果被告蓄意詐取告訴人丁○○所標得之會款，焉可
        能於互助會進行接近尾聲之際始為之，是被告辯稱因一時籌不出款項交付等
        語堪予採信。又得標互助會會員均如期取得得標會款，已據證人即互助會會
        員陳尚餘、簡愛玲、鄧建萍、張惠芳、李玉雲、張玉貞、石中秋、黎慶、陳
        廣榮、崔小歷於原審證述在卷，且被告亦先行給付五萬元得標會款，為告訴
        人丁○○所自承，並經證人陳尚能證述屬實（見原審八十八年三月五日訊問
        筆錄），足見被告係一時週轉因難而未給付其餘得標會款，尚難認其於告訴
        人丁○○得標後另生不法所有之意圖。又詐欺罪之成立，以行為人自始有為
        自己或第三人不法所有之意圖為要件，若債務人於債之關係成立後，其有未
        依約定本旨履行者，在社會一般交易經驗上常見之原因非一，舉凡因不可歸
        責於己之事由而不能給付，或因合法主張抗辯而拒絕給付，甚至在負債之後
        另行起惡意遲延給付，皆有可能，非盡可推定為自始無意給付之財產犯罪一
        端。又刑事被告依法無自證無罪之責任，若無足可證明其自始意圖不法之積
        極證據，縱使就所負債務惡意違約不為履行，仍為民事上之問題，要難以單
        純債務不履行狀態而推測其有犯罪之故意。是本件被告縱有事後不履行交付
        得標會款之事實，因無積極證據證明其負債之初已有不法所有之意圖，尚不
        能以其事後債務不履行之事實，推論其於告訴人丁○○得標後起詐欺犯意。
        此外，復查無積極證據證明被告此部分涉有偽造文書、詐欺犯行，是被告此
        部分犯罪尚屬不能證明，因公訴人認此部分與被告前揭論罪科刑部分有牽連
        犯、連續犯之裁判上一罪關係，故不另為無罪之諭知。
據上論斷，應依刑事訴訟法第三百六十九條第一項前段、第三百六十四條、第二百九
十九條第一項前段，刑法第五十六條、第三百三十九條第一項、第五十五條，罰金罰
鍰提高標準條例第一條前段，判決如主文。
本案經檢察官劉永清到庭執行職務。
中    華    民    國    八十九    年      一        月        七        日
                            臺灣高等法院刑事第十八庭
                                審判長法  官  吳      敦
  法  官  吳  明  峰
                                      法  官  陳  忠  行
右正本證明與原本無異。
被告不得上訴。
檢察官如不服本判決應於收受送達後十日內向本院提出上訴書狀，其未敘述上訴之理
由者並得於提起上訴後十日內向本院補提理由書（均須按他造當事人之人數附繕本）
。
                                      書記官  鎖  瑞  嶺
中    華    民    國    八十九    年      一        月        十一      日
附錄：本案論罪科刑法條全文
刑法第三百三十九條
意圖為自己或第三人不法之所有，以詐術使人將本人或第三人之物交付者，處五年以
下有期徒刑、拘役或科或併科一千元以下罰金。
以前項方法得財產上不法之利益或使第三人得之者亦同。
前二項之未遂犯罰之。


司法院資訊處製作；財團法人民間司法改革基金會備份。
